臺灣高等法院臺中分院民事裁定　100年度抗字第525號
抗　告　人　張如香
代　理　人　黃進祥律師
　　　　　　江順雄律師
　　　　　　黃建雄律師
相　對　人　華南商業銀行股份有限公司
法定代理人　王濬智
代　理　人　林鴻仁
上列抗告人因與相對人南華商業銀行股份有限公司間聲明異議事
件，對於中華民國100年10月26日臺灣臺中地方法院100年度執事
聲字第114號所為裁定，提起抗告，本院裁定如下：
    主  文
抗告駁回。
抗告程序費用新臺幣壹仟元由抗告人負擔。
    理  由
一、原審法院裁定意旨以
  (一)、聲明異議意旨略以：本件聲明人（抗告人）即債務人張如
      香因與相對人即債權人華南商業銀行股份有限公司間返還
      借款強制執行事件（原審98年度執字第15840號），相對
      人聲請強制執行之執行名義係原審90年2月20日核發之90
      年執三字第3212號債權憑證，而該債權憑證之部分債權係
      依原審（下同）72年12月21日所核發之72年度促字第129
      41號支付命令（見本29頁），系爭支付命令並未合法送達
      抗告人，如有合法送達豈有廿幾年後始對聲明人即債務人
      為執行之理，如相對人認系爭支付命令業經合法送達抗告
      人，應負舉證責任，而非由抗告人舉證，原審司法事務官
      認原審檔案室己查無系爭支付命令卷，又如何能認業經合
      法送達抗告人？其於100年10月3日所為原審98年度執字第
      15840號裁定之處分認系爭支付命令業經合法送達抗告人
      ，並駁回抗告人聲請撤銷本件該部分之強制執行程序，顯
      屬不當，爰聲明異議等語。
  (二)、經查：抗告人主張相對人所據以執行之執行名義中之系爭
      支付命令未經合法送達抗告人，否則為何迄今始對抗告人
      執行，且如認有合法送達，亦應由債權人舉證等語；惟抗
      告人雖可對有系爭支付命令是否合法送達抗告人提出懷疑
      ，但亦應提出合理懷疑未經合法送達之依據（如當時抗告
      人有否設籍居住該送達地？與其他連帶保證人間之關係？
      等事項），不能僅片面否認未經合法送達而認其舉證責任
      在對方，依卷附抗告人之戶籍資料所示，抗告人原居住雲
      林縣土庫鎮崙內里頂寮124號，66年12月27日遷入台中縣
      外埔鄉○○村○○路66-1號，該地址在73年9月15日整編
      為水美路52號，又於75年6月3日遷出台中縣大甲鎮○○里
      ○○路28-5號（即現戶籍及居住地），而抗告人於系爭支
      付命令核發之時之72年間依前述戶籍資料所示，抗告人確
      設籍居住在台中縣外埔鄉○○村○○路66-1號，亦即為本
      件系爭支付命令送達之戶籍處所，原審司法事務官於處分
      之前經訊問聲明人即債務人72年12月間支付命令送達時實
      際居住地點，亦答稱時間隔近30年，己不復記憶等，然查
      依72年間之戶口制度，當時如居住地與設籍地有不同時，
      尚須申報流動戶籍，而依前述相關戶籍資料所載，並無流
      動戶籍之申報，可見抗告人於系爭支付命令送達時確仍設
      籍並居住於該系爭支付命令送達地無訛，原審司法事務官
      認系爭支付命令形式上觀察應業經合法送達該抗告人而得
      依法執行，其業經完成應調查執行名義有否合法之程序，
      如抗告人認其並未合法收受該系爭支付命令，則應依民事
      訴訟程序另行訴訟解決，非在執行程序中請求無實體裁判
      權之司法事務官加以確認，亦無所稱由何人舉證問題，本
      件原審司法事務官既對系爭支付命令為形式上調查並核對
      其送達地點與抗告人戶籍地相同，抗告人又不能舉證未居
      住該送達地，則原審司法事務官之處分並無不當，異議為
      無理由，應予駁回等語。
二、抗告意旨略以：
  (一)、本件相對人於98年對抗告人聲請強制執行時（下稱98年執
      行程序），提出90年執三字第3212號債權憑證（下稱90年
      債權憑證），而90年債權憑證係依系爭支付命令及確定證
      明書（見本院卷29、30頁）、台南地方法院73年度促字第
      5802號支付命令及確定證明書換發。系爭支付命令於74年
      8月31日相對人於原審民事執行處聲請強制執行（下稱74
      年執行程序），75年3月12日執行終結，取得74年執3字第
      9980號債權憑證（下稱系爭74年債權憑證）。相對人並於
      77年11月1日向台南地方法院聲請強制執行（下稱77年執
      行程序），案列台南地方法院77年執合字第289號，但相
      對人執行無效果已撤回執行。相對人又於90年2月9日向原
      審台中地方法院民事執行處以74年債權憑證為據聲請換發
      債權憑證（下稱90年執行程序），於90年2月20日換發90
      年債權憑證。嗣相對人於94年3月7日以90年債權憑證為據
      向原審民事執行處聲請強制執行，案列94年執字第10529
      號（下稱系爭94年執行程序），合先述明。
  (二)、經查，抗告人於74年執行程序時，戶籍地址雖為「台中縣
      外埔鄉○○村○○路66-1號」，惟查抗告人75年6月3日從
      上開戶籍地址遷出於「台中縣大甲鎮○○里○鄰○○路2
      8號之5」，有抗告人台灣省台中縣戶籍登記簿（本院卷6
      、7頁證物1）可稽。於系爭77年執行程序中，相對人於強
      制執行聲請狀對抗告人之地址係記載「住同右」（即三共
      實業股份有限公司地址「台中縣外埔鄉○○村○○路66-
      1號」），有相對人77年強制執行聲請狀（見本院卷68、
      69頁證物3）可參。於系爭90年執行程序中，相對人民事
      聲請狀對抗告人地址係記載「住同右」（即三共實業股份
      有限公司地址「台中縣外埔鄉○○村○○路66-1號」，有
      相對人民事聲請狀（見本院卷70、71頁證物4）可證，故
      系爭90年債權憑證，抗告人地址亦為台中縣外埔鄉○○村
      ○○路66-1號，有系爭90年債權憑證（見本院卷72、73頁
      證物5）可佐。於98年執行程序中對抗告人地址方載為「
      台中縣大甲鎮○○路28號之5」，故相對人至74年執行程
      序完畢後二十幾年均未對抗告人強制執行，遲至98年間方
      對抗告人強制執行。如相對人確實對抗告人合法送達為真
      的話，豈有二十幾年後方對抗告人強制執行之理，此顯然
      違背銀行之經驗常情，請求廢棄原裁定云云。
  (三)、末按抗告人於72年間雖設籍於「台中縣外埔鄉○○村○○
      路66-1號」，惟戶籍與系爭支付命令是否送達在邏輯上不
      能等同，否則如法院之確定證明書之核發無疏失之可能的
      話，斷不可能會有最高法院81年度台抗字114號判例以及
      後來之民事訴訟法第515條第2項之修法。而按「執行法院
      對於強制執行事件，認有調查之必要時，得命債權人查報
      ，或依職權調查之。」，為強制執行法第19條第1項所揭
      。又按抗告人一再抗辯系爭支付命令並未經合法送達，故
      該確定證明書對抗告人係屬錯誤，關於該支付命令是否合
      法送達於抗告人之積極事實，應由相對人負舉證之責，此
      觀最高法院48台上字887號判例、44台上字188號判例、43
      台上字377號判例、28上字第11號判例、42台上字第170號
      判例、20上字709號判例所顯示之意旨均可明晰，故原裁
      定意旨以抗告人未提出其他資料可資證明前開支付命令未
      經合法送達而駁回請求，顯係誤用舉證責任分配法則。請
      向台南地方法院民事執行處調取77年執合字第289號執行
      卷宗、向原審民事執行處調取90年執3字第3212號、94年
      執字第10529號執行卷宗，以證明相對人執行程序相關文
      件未送達抗告人。
三、經查：
  (一)、本件相對人於98年對抗告人聲請強制執行即98年執行程序
      ，提出90年執三字第3212號債權憑證即90年債權憑證，而
      依抗告人所提本院99年度上字第270號債務人異議之訴事
      件民事判決之認定90年債權憑證係包括系爭支付命令及確
      定證明書（見本院卷29、30頁）、台南地方法院73年度促
      字第5802號支付命令及確定證明書、原審71年度促字第4
      58號支付命令及確定證明書、台南地方法院73年度訴字第
      1418號民事判決及確定證明書等執行名義（見本院卷10、
      11頁）。查，系爭支付命令於74年8月31日相對人於原審
      民事執行處聲請強制執行即74年執行程序，75年3月12日
      執行終結，取得74年執3字第9980號債權憑證即74年債權
      憑證）。相對人並於77年11月1日向台南地方法院聲請強
      制執行即77年執行程序，案列台南地方法院77年執合字第
      289號，但相對人執行無效果已撤回執行。相對人又於90
      年2月9日向原審台中地方法院民事執行處以74年債權憑證
      為據聲請換發債權憑證即90年執行程序，於90年2月20日
      換發90年債權憑證。並經本院依職權調取原審98年度執第
      15840號強制執行卷、原審90年度執字第3212號執行卷核
      閱無訛，合先明。
  (二)、次查，抗告人於98年執行程序原審通知就系爭拍賣不動產
      詢價後，於98年5月22日向原審執行處聲請停止執行（見
      原審卷(二)），並經原審98年6月18日以98年度聲字第372
      號裁定准抗告人提供1,551,000元為相對人供擔保後，准
      予於原審98年度重訴字第215號債務人異議之訴確定前、
      撤回或和解前，停止98年執行程序。原審定於98年7月22
      日上午9時行第一次拍賣程序。嗣抗告人於98年7月17日向
      原審提存所提存1,551,000元（原審98年度存字第2504號
      ），而向原審執行處聲請停止執行，原審執行處乃於98年
      7月21日公告停止98年7月22日之拍賣程序。而抗告人所提
      起之債務人異議之訴，經原審98年度重訴字第215號判決
      、本院99年度上字第270號判決、最高法院100年度台上字
      第857號民事判決及100年度台再字第48號判決確定98年執
      行程序系爭債權憑證在逾3,000,000元之債權本金、利息
      、違約金範圍不得強制執行（即本院99年度上字第270 號
      判決附表四3至5之範圍得執行，質言之，系爭支付命令之
      3,000,000元之債權本金、利息、違約金在本院99年度上
      字第270號判決附表四3至5之範圍得執行）。且本院99 年
      度上字第270號判決已就系爭支付命令係合法送達予抗告
      人乙節於判決理由(三)明【1.按強制執行應依執行名義為
      之，執行法院對於執行名義是否有效成立，自應加以審查
      。未確定之支付命令，不備執行名義之要件，其執行名義
      尚未成立，執行法院不得據以強制執行。法院誤認未確定
      之裁判為確定，而依聲請付與確定證明書者，不生該裁判
      已確定之效力。執行法院就該裁判已否確定，仍得予以審
      查，不受該確定證明書之拘束（最高法院81年台抗字第11
      4號判例參照）。又民事訴訟法第521條第1項規定：「債
      務人對於支付命令未於法定期間合法提出異議者，支付命
      令與確定判決有同一之效力」，故支付命令得為執行名義
      之前提為：經合法送達於債務人與債務人未於法定期間提
      出異議。2.本件上訴人（按係指抗告人張如香）主張臺中
      地院72年度促字第12941號支付命令未經合法送達而失效
      一節，為被上訴人（按係指相對人華南銀行）所否認，且
      被上訴人就該執行名義之債權已聲請強制執行，並已提出
      上開支付命令及確定證明書為執行名義，此有被上訴人所
      提出之強制執行聲請狀、支付命令、確定證明書影本在卷
      可稽（詳原審卷一第34頁、第35頁、第77頁）。又上訴人
      在本院已表明對被上訴人提出之上開支付命令及確定證明
      書形式之真正並不爭執，在查無證據認定上訴人確未受合
      法送達之情形下，應認定上訴人已受合法送達。至於該支
      付命令確定證明書記載「本院就債權人華南商業銀行股份
      有限公司與債務人三共實業股份有限公司等間72年度促字
      第12941號聲請發支付命令事件，於72年11月21日所發之
      支付命令，除福春外業經確定…」（見原審卷一第73頁）
      ，雖就吳福春之姓名，漏列「吳」字，惟仍可判斷該證明
      書係指該案除吳福春外均已確定，是該證明書雖未將三共
      公司以外之債務人亦全部載明，及未載明送達日期，並不
      影響該確定證明書之效力。至上訴人另稱該支付命令係於
      72年12月21日核發，惟確定證明書於73年3月8日始核發，
      顯然送達並非順利，故上訴人未收到支付命令顯有可能云
      云。然查，系爭支付命令之債務人多達6人，需確認全部
      債務人送達情形及逾法定期間未聲明異議後始能就已確定
      部分核發確定證明書，是尚不得以確定證明書核發日期稍
      晚，遽行推測該支付命令未送達上訴人。上訴人就其抗辯
      該支付命令未合法送達一節，並未舉證證明，上開所辯，
      尚不可採。】等語（見該判決11至12頁）。再者，系爭支
      付命令經原審及本院向原審調閱卷宗，惟原審以該卷宗已
      逾保管年限已銷燬，致無從由該卷宗查明系爭支付命令是
      否合法送達。惟查，依卷附抗告人之戶籍資料所示，抗告
      人原居住雲林縣土庫鎮崙內里頂寮124號，66年12月27日
      遷入台中縣外埔鄉○○村○○路66-1號，該地址在73年9
      月15日整編為水美路52號，又於75年6月3日遷出台中縣大
      甲鎮○○里○○路28-5號（即現戶籍及居住地，見本院卷
      13、14頁抗告人之台中縣戶籍登記簿影本）），而抗告人
      於系爭支付命令核發之時之72年間依前述戶籍資料所示，
      抗告人確設籍居住在台中縣外埔鄉○○村○○路66-1號，
      亦即為本件系爭支付命令送達之戶籍處所，原審司法事務
      官於處分之前經訊問抗告人人72年12月間支付命令送達時
      實際居住地點，亦答稱時間隔近30年，己不復記憶等語（
      見上述98年執行(三)卷100年9月14日執行調查筆錄），然查
      依72年間之戶口制度，當時如居住地與設籍地有不同時，
      尚須申報流動戶籍，而依前述相關戶籍資料所載，並無流
      動戶籍之申報，可見抗告人於系爭支付命令送達時確仍設
      籍並居住於該系爭支付命令送達地無訛，原審司法事務官
      及原審法官認系爭支付命令形式上觀察應認業經合法送達
      該抗告人，而得依法執行，亦屬有據。抗告意旨主張：依
      90年系爭債權憑證所載抗告人之址為台中縣外埔鄉○○村
      ○○路66-1號，相對人至74年執行程序完畢後二十幾年均
      未對抗告人強制執行，遲至98年間方對抗告人強制執行。
      如相對人確實對抗告人合法送達為真的話，豈有二十幾年
      後方對抗告人強制執行之理，此顯然違背銀行之經驗常情
      云云，核無可採。
  (三)、從而，原審司法事務官及原審法官認系爭支付命令業經合
      法送達該抗告人，本件98年執行程序得依法執行，而分別
      駁回抗告人之聲明異議，並無違誤。抗告意旨仍執前詞指
      摘原裁定不當，聲明廢棄云云，為無理由，應予駁回。
四、據上論結，本件抗告為無理由，依強制執行法第30條之1、
    民事訴訟法第495條之1第1項、第449條第1項、第95條、第
    78條，裁定如主文。
中    華    民    國   100    年    12    月    30    日
                民事第一庭    審判長法  官  吳火川
                                    法  官  許秀芬
                                    法  官  胡景彬
以上正本係照原本作成。
再為抗告應以適用法規顯有錯誤為理由。
如提起再抗告者應於裁定送達後10日內向本院提出抗告理由狀（
須按照他造人數附具繕本）並繳納抗告裁判費新臺幣1,000元，
同時委任律師或具有律師資格之關係人為代理人。
                                    書記官 陳振海
中    華    民    國   101    年    1     月    3     日